臺北高等行政法院判決　　　　　　　　　　　　　　九十二年度訴字第一七八○號
　　　　　　　　　　　　　　　.
　　原　　　告　甲○○
　　輔佐人　兼
　　送達代收人　乙○○
　　被　　　告　臺北縣新店地政事務所
　　代　表　人　丙○○主任）.
　　訴訟代理人　丁○○
右當事人間因申辦建物第一次測量事件，原告不服台北縣政府中華民國九十二年五月
十九日北府訴決字第○九二○三三二○八○號（案號：00000000號）訴願決
定，提起行政訴訟。本院判決如左：
    主  文
原告之訴駁回。
訴訟費用由原告負擔。
　　事  實
一、事實概要：原告於民國（下同）九十一年八月二十一日，向被告申請就坐落台北
    縣新店市○○段一八六地號、門牌為檳榔路五○號之本國式磚造建物（下稱系爭
    建物）第一次測量。案經被告收件、編號為收件店測建字第○一九七七○號，並
    於九十一年八月二十八日現場測量結果，因認原告所附證明文件不足以認定舊有
    合法房屋範圍，乃於同日以九十一年八月二十八日新測補字第○○○○九九號補
    正通知書通知原告於十五日內補正「一實施建築管理前建造之建物，應檢附提出
    主管建築機關或鄉（鎮、市、區）公所之證明文件或實施建築管理前曾於建物設
    籍之戶籍謄本、門牌編釘證明、繳納房屋稅證明、水費、電費憑證之正本及影本
    」及「二建物與基地非屬同一人所有，應檢附使用基地證明文件」。嗣被告以九
    十一年九月二十七日新測駁字第○○○○四九號駁回通知書（下稱原處分），以
    原告逾期未依補正事項完全補正，駁回原告之申請，原告不服，提起訴願，因臺
    北縣政府訴願審議委員會逾三個月未為決定且未依法未通知延長，原告遂於九十
    二年四月二十四日提起本件行政訴訟，台北縣政府旋於同年五月間決定訴願駁回
    。
二、兩造聲明：
　(一)原告聲明求為判決：
  　1.訴願決定及原處分均撤銷。
　　2.被告應就九十一年八月二十一日申請案件核發測量成果圖予原告，以供辦理建
　　　物第一次登記。
　(二)被告聲明求為判決：駁回原告之訴。
三、兩造之爭點：
    被告否准發給原告建物測量成果圖，於法是否有據？
　(一)原告主張之理由：
　　1.按本案依地籍測量實施規則第二百七十九條之規定，補齊原始證件正本及土地
　　　所有權狀正影本核對補正完畢，被告已無理由駁回本案。
　　2.按法律不追溯既往原則，行政命令與法律抵觸者，無效，此法有明文，本案依
　　　地籍測量實施規則第二百七十九條檢附相關證件正、影本辦理申請，被告既無
　　　適當合法理由駁回，又不依法核發測量成果圖，一昧將合法房屋證明之權責推
　　　給台北縣政府工務局，稱合法房屋證明已改為台北縣政府工務局核發，原鄉鎮
　　　市公所所核發之證明無效：
　　　(1)地籍測量實施規則第二百七十九條又無修改、撤銷、廢止。
　　　(2)公文書核發原則已發生之行政處分對其他機關都有拘束力，行政處分管轄機
　　　　關事後縱有變更仍應受其拘束故核發機關變更並不影響原已核發公文之效力
　　　　，新店市公所的合法房屋證明，及其他公家單位核發相關之證明文件˙˙˙
　　　　，豈是被告說無效就無效。
　　　(3)地籍測量實施規則第二百七十九條，本案只要檢附主管建築機關證明文件或
　　　　鄉鎮市區公所證明文件或曾於該建築物設籍之戶籍謄本或門牌編訂證明或繳
　　　　納房屋稅憑證或稅籍證明或繳納水費憑證或繳納電費憑證等等，任一文件皆
　　　　可。
　　　(4)相對人之於被告行政處分，本於信賴原則依法應受保護及補償，認為本案有
　　　　任何不合法之處，亦應於補正通知書上填寫詳盡，況且本案業已依法補正完
　　　　畢，被告應依法核發成果圖，卻不核發，造成原告因此無法取得合法房屋，
　　　　使用、收益、買賣、貸款之種種損失，被告依法應補償。
　　3.按目前台北縣政府核發合法房屋證明處理要點，乃是依八十九年內政部台八九
　　　內營字第八九○四七六三號函規定辦理，本案早於八十二年五月一日就有新店
      市公所核發之合法房屋證明，故被告拒絕審理係屬違法。
　　4.按前項辦法頒布前，全國所有地政事務所，受理此種案例，數十年來何止上萬
　　　件，其中面積、構造，皆是由地政事務所，依據職責實地測量繪製勘測成果圖
　　　，再辦理登記，故被告所稱無面積大小構造無法辦理，係屬推諉搪塞之詞。
  　5.依地籍測量實施規則第二百七十九條規定，原告只要繳驗主管建築機關或鄉（
　　  鎮、市、區）公所之證明文件或實施建築管理前曾於該建物設籍之戶籍謄本或
　　  門牌編訂證明或繳納房屋稅、水費、電費憑證之正本及影本就可辦埋，被告為
　　  推諉責任而稱無面積大小、構造材料，難不成戶籍謄本、門牌編訂證明、房屋
　　  稅、水費、電費等，有房屋之面積大小、建築材料之標示？
　(二)被告主張之理由：
    1.本案所附證明文件，其適用地籍測量實施規則第二百七十九條第二項規定之文
      件為臺北縣新店市公所八十年五月十日八十北縣店工字第一九三四四號函，然
      該函僅證明原新店市○○路五十號房屋係屬四十五年八月三十一日新店市實施
      都市計畫公布前已有，並未有該建物舊有合法範圍相關之結構與面積等記載，
      依地籍測量實施規則第二百八十條之規定：「申請建物第一次測量時，．．．
      ，並提出土地登記規則第七十三條（修正後為第七十九條）所規定之有關權利
      證明文件。．．．。」及土地登記規則第七十九條第三項規定：「前項文件內
      已記載面積者，依其所載認定。未記載面積者，由登記機關會同直轄市、縣（
      市）政府主管建築、．．．以為合法建物面積之認定證明。第二項之建物與基
      地非屬同一人所有者，並另附使用基地之證明文件。」，該函既無記載合法建
      物之面積，於申請建物第一次測量時，自應另提合法建物面積之認定證明。
    2.被告於九十一年八月二十八日現場複丈結果，新店市○○路五十號房屋現為磚
      造且有明顯翻修情形，無法認定符合臺北縣新店市公所八十北縣店工字第一九
      三四四號函所證明之建物，且該函並無記載合法建物之面積，又現況建物坐落
      多筆土地（新店市○○段一八五、一八六、一八七．．等地號），原告僅所有
      其中一筆（新店市○○段一八六地號），復查該函係依據臺北縣稅捐稽徵處新
      店分處八十年四月十七日北縣稅新二字第八七一九號函載示資料辦理，經被告
      以九十一年九月十八日北縣店地測字第○九一○○一四○七○號函請臺北縣稅
      捐稽徵處新店分處提供該資料，經臺北縣稅捐稽徵處新店分處九十一年九月二
      十三日北稅新二字第○九一○○三七九九七號函附件所載，原新店市○○路五
      十號係木造壹層一三．九平方公尺房屋，與現況為磚造壹層（內尚有夾層）鐵
      皮屋頂且面積逾三○平方公尺（未包含夾層）完全不符，既然現場無法認定臺
      北縣新店市公所八十北縣店工字第一九三四四號函所證明之建物所在，且該函
      並無記載合法建物之面積，本案原告就所有現況建物申請建物第一次測量時，
      若無檢附地籍測量實施規則第二百七十九條第一項規定之建物使用執照、竣工
      平面圖及其影本，自應另提主管建築機關所核發現況房屋為舊有合法房屋之證
      明文件，另現況建物坐落多筆土地，原告僅所有其中一筆，其他土地應檢附使
      用基地證明文件，故被告以九十一年八月二十八日新測補字第○○○○九九號
      補正通知書通知補正事項自屬明確且適法，原告於補正期滿未依補正事項完全
      補正，僅就逾越鄰地部分切結不予登記，而現況房屋為舊有合法房屋之證明文
      件付之闕如，被告依地籍測量實施規則第二百十三條第三款規定以原處分予以
      駁回之處分於法有據。
　　理  由
一、原告起訴主張：原告於九十一年八月二十一日，向被告申請就系爭建物第一次測
    量，並檢附門牌證明書、戶籍謄本及新店市公所證明文件，惟被告仍要求原告於
    十五日內補正「一實施建築管理前建造之建物，應檢附提出主管建築機關或鄉（
    鎮、市、區）公所之證明文件或實施建築管理前曾於建物設籍之戶籍謄本、門牌
    編釘證明、繳納房屋稅證明、水費、電費憑證之正本及影本」及「二建物與基地
    非屬同一人所有，應檢附使用基地證明文件」，關於前者，原告已備齊文件，關
    於後者，原告亦已出具切結書，並無未補正之情事，詎原處分仍以原告逾期未補
    正完全為由駁回原告之申請，於法未合，為此訴請如聲明所示云云。
二、被告則以：被告於九十一年八月二十八日現場複丈結果，系爭建物現為磚造且有
    明顯翻修情形，無法認定符合臺北縣新店市公所八十北縣店工字第一九三四四號
    函所證明之建物，且該函並無記載合法建物之面積，又該函係依據臺北縣稅捐稽
    徵處新店分處八十年四月十七日北縣稅新二字第八七一九號函載示資料辦理，經
    被告函請臺北縣稅捐稽徵處新店分處提供該資料所示，原新店市○○路五十號係
    木造壹層一三．九平方公尺房屋，與現況為磚造壹層（內尚有夾層）鐵皮屋頂且
    面積逾三○平方公尺（未包含夾層）完全不符，故原處分並無違誤等語置辯。
三、本件兩造不爭之原告於九十一年八月二十一日，向被告申請就系爭建物第一次測
    量，並檢附門牌證明書、戶籍謄本及新店市公所八十北縣店工字第一九三四四號
    函，被告於同年月二十八日派員至現場複丈，嗣被告以原告未檢附提出主管建築
    機關或鄉（鎮、市、區）公所之證明文件或實施建築管理前曾於建物設籍之戶籍
    謄本、門牌編釘證明、繳納房屋稅證明、水費、電費憑證之正本及影本等為由，
    命原告補正，並以原告未補正完全為由駁回原告之申請等情，有建物測量申請書
    、被告通知、原處分、新店市公所八十北縣店工字第一九三四四號函附卷可稽，
    堪信為真實。是本件之爭執，厥在於被告不發給原告建物測量成果圖，於法是否
    有據？
四、經查：
　(一)按行為時（九十年十月三十一日修正前）土地法第三十七條規定：「土地登記，
　　謂土地及建築改良物之所有權與他項權利之登記。土地登記規則，由中央地政機
　　關定之。」第四十七條規定：「地籍測量實施規則，由中央地政機關定之。」
　(二)次按行為時土地登記規則第七十八條規定：「申請建物所有權第一次登記前，應
　　先向登記機關申請建物第一次測量。」第七十九條第一、二、三、四項規定：「
　　申請建物所有權第一次登記，應提出使用執照或依法得免發使用執照之證件及建
　　物測量成果圖。有下列情形之一者，並應附其他相關文件：一區分所有之建物申
　　請登記時，如依其使用執照無法認定申請人之權利範圍及位置者，應檢具全體起
　　造人分配協議書。二申請人非起造人時，應檢具移轉契約書或其他證明文件。」
　　「實施建築管理前建造之建物，無使用執照者，應提出主管建築機關或鄉（鎮、
　　市、區）公所之證明文件或實施建築管理前有關該建物之下列文件之一：：：：
　　」「前項文件內已記載面積者，依其所載認定。未記載面積者，由登記機關會同
　　直轄市、縣 (市)政府主管建築、農業、稅務及鄉 (鎮、市、區)公所等單位，組
　　成專案小組並參考航照圖等有關資料實地會勘作成紀錄以為合法建物面積之認定
　　證明。」「第二項之建物與基地非屬同一人所有者，並另附使用基地之證明文件
　　。」
　(三)再按行為時（九十二年三月二十五日修正前）地籍測量實施規則第二百五十九條
　　規定：「新建之建物得申請建物第一次測量。但有下列情形之一者，不得申請測
　　量：一依法令應請領使用執照之建物，無使用執照者。二實施建築管理前建造完
　　成無使用執照之建物，無第二百七十九條第二項所規定之文件者。」第二百七十
　　九條第一、二項規定：「申請建物第一次測量，應填具申請書，檢附建物使用執
　　照、竣工平面圖及其影本，其有下列情形之一者，並應依各該規定檢附文件正本
　　及其影本：一區分所有建物，依其使用執照無法認定申請人之權利範圍及位置者
　　，應檢具全體起造人分配協議書。二申請人非起造人者，應檢具移轉契約書或其
　　他證明文件。」「實施建築管理前建造之建物，應提出主管建築機關或鄉 (鎮、
　　市、區)公所之證明文件或實施建築管理前有關之下列文件之一；建物與基地非
　　屬同一人所有者，並應檢附使用基地之證明文件：一曾於該建物設籍之戶籍謄本
　　。二門牌編釘證明。三繳納房屋稅憑證。四繳納水費憑證。五繳納電費憑證。」
　　第二百八十二條規定：「建物第一次測量，應測繪建物位置圖及其平面圖。地政
　　事務所於測量完竣後，應發給建物測量成果圖。」
  (四)由以上諸規定可知，申請建物所有權第一次登記前，應先向登記機關申請建物第
    一次測量，以取得建物測量成果圖，而向登記機關申請建物第一次測量時，原則
    上應提出使用執照，如申請人主張所申請測量之建物係實施建築管理前建造者，
    則應提出足以證明建物面積之主管建築機關或鄉（鎮、市、區）公所之證明文件
    或實施建築管理前有關之證明文件，惟上開文件如未記載面積者，將致測量困難
    無法完竣，無從製作建物測量成果圖，是土地登記規則先於地籍測量實施規則修
    正規定，此際應由登記機關會同直轄市、縣 (市)政府主管建築、農業、稅務及
    鄉（鎮、市、區）公所等單位，組成專案小組並參考航照圖等有關資料實地會勘
    作成紀錄以為合法建物面積之認定證明；地籍測量實施規則亦旋於九十二年三月
    二十五日修正發布於第二百七十九條第三項增列相同之規定：「前項文件內已記
    載面積者，依其所載認定。未記載面積者，由地政事務所會同直轄市、縣（市）
    政府主管建築、農業、稅務及鄉（鎮、市、區）公所等單位，組成專案小組並參
    考航照圖等有關資料實地會勘作成紀錄以為合法建物面積之認定證明。」簡言之
    ，申請人於申請地政機關實施建物第一次測量時，應提出確實之證明文件以為合
    法建物面積之認定證明，否則應另依上開之規定申請前揭之專案小組認定之。
  (五)本件原告於申請時，固據檢附門牌證明書、戶籍謄本及新店市公所八十北縣店工
    字第一九三四四號函等為證明文件，惟查上開文件均無關於面積之記載，且查依
    上開新店市公所函說明以：「依據台端（按指原告之前手張阿頭）申請書臺北縣
    稅捐稽徵處新店分處八十年四月十七日北縣稅新二字第八七一九號函載示資料辦
    理」，而經被告以九十一年九月十八日北縣店地測字第○九一○○一四○七○號
    函請臺北縣稅捐稽徵處新店分處提供該資料，經臺北縣稅捐稽徵處新店分處九十
    一年九月二十三日北稅新二字第○九一○○三七九九七號函附件即該處八十年四
    月十七日八○北縣稅新二字第八七一九號函（稿）主旨載以：「證明新店市○○
    路五十號稅籍四六一八號木造壹層一三．九平方公尺房屋：：：」等語，此均有
    上開各函在卷可參，復查原告不爭其申請測量之現況為磚造壹層（內尚有夾層）
    鐵皮屋頂且面積逾三○平方公尺（未包含夾層）等情，是被告辯稱原告申請測量
    之建物與所提出之證明文件無論建材、面積、構造均不相符合，致現場無法認定
    等語，為可採信。
五、綜上所述，原告之主張，尚無可採，原處分駁回原告之建物第一次測量之申請，
    否准發給建物測量成果圖，認事用法，尚無違誤，訴願決定，遞予維持，亦無不
    合，原告訴請如聲明所示，為無理由，應予駁回。
六、本件事證已臻明確，兩造其餘之陳述，於判決結果不生影響者，不予一一論述，
    附予敘明。
據上論結，本件原告之訴為無理由，爰依行政訴訟法第九十八條第三項前段，判決如
主文。
中　　華　　民　　國　　九十三　　　年　　　四　　　　月　　　一　　　　日
                 臺 北 高 等 行 政 法 院   第 四 庭
                                審 判 長 法  官　王　立　杰
                                         法  官　黃　本　仁
                                         法  官　王　碧　芳
右為正本係照原本做成。
如不服本判決，應於送達後二十日內，向本院提出上訴狀並表明上訴理由，如於本判
決宣示後送達前提起上訴者，應於判決送達後二十日內補提上訴理由書（須按他造人
數附繕本）。
中　　　華　　　民　　　國　　九十三　　年　　　四　　　月　　　一　　　日
                                         法院書記官 鄭 聚 恩
